【裁判字號】    92,勞安易,1
【裁判日期】    920917
【裁判案由】    勞工安全衛生法
【裁判全文】
臺灣板橋地方法院刑事判決                          九十二年度勞安易字第一號
    公  訴  人  臺灣板橋地方法院檢察署檢察官
    被      告  戊○○○股份有限公司
    代  表  人  乙○○
    代  理  人  丙○○
    選任辯護人  李後政律師
右列被告因違反勞工安全衛生法案件，經檢察官提起公訴（九十一年度偵字第二三一
０號），本院判決如左：
    主  文
戊○○○股份有限公司違反雇主對防止有墜落之虞之作業場所引起之危害，應有符合
標準之必要安全衛生設備之規定，致發生死亡之職業災害，處罰金新臺幣參萬元。
    事    實
一、戊○○○股份有限公司（下稱遠傳公司）於民國九十年七月一日與怡和保全股份
    有限公司（下稱怡和公司）簽訂常駐警衛服務契約書，將遠傳公司於板橋基地站
    內之保全業務，交由怡和公司承攬負責。其本身則負於事前告知怡和保公司有關
    其事業工作環境、危害因素暨勞工安全衛生法及有關安全衛生規定應採取之措施
    的責任。而庚○○（已由檢察官另行簽分偵辦）乃遠傳公司板橋基地站內負責勞
    工安全衛生之領有執照之勞工安全衛生師，己○○（已由檢察官另行簽分偵辦）
    則係怡和公司之警衛組長即現場負責人，負責安排勤務，並由其向遠傳公司會報
    勤務執行情形及對工作環境之建議，庚○○與己○○均屬從事業務之人。李正吉
    乃係直接受僱於怡和公司在遠傳公司板橋基地站擔任駐衛警巡邏工作之人。而在
    遠傳公司板橋基地站內之國有財產局大圳，係距路面深約三點二公尺，且為保全
    人員巡邏過程中均需巡視之區域，屬於有墜落之虞之作業場所，遠傳公司原應依
    勞工安全衛生法第五條第一項、第十七條及第十八條第一項之規定，負有於事前
    告知怡和公司有關工作環境、危害因素暨依法應採取之安全措施，並應給予指導
    及協助，且對於距水溝底高度在二公尺以上之場所邊緣部分，勞工有遭受墜落危
    險，應設置適當強度之圍欄等防護措施之義務，而遠傳公司卻疏未依法設置如張
    掛安全網或設置圍欄等安全設備。嗣於九十年九月十八日，李正吉巡邏至前開基
    地站內之國有財產局大圳處時，適值颱風夜晚下雨，以致李正吉視線不佳，而該
    作業場所又缺乏應有之法定必要安全設備，肇致李正吉摔落遠傳公司板橋基地站
    內之國有財產局之大圳溺斃身亡。
二、案經臺灣板橋地方法院檢察署檢察官相驗後自動檢舉偵查起訴。
    理  由
一、訊據被告堅決否認有何違反勞工安全衛生法行為，辯稱：(1)李正吉雖陳屍於排水
    溝中靠其上設有三十公分矮牆處，然並無證據證明該處即為李正吉跌落處，因時
    值強度納莉颱風來襲，溝水漲滿，但水位尚與路面可清析分明，李正吉是否在他
    處跌落而漂流至該處，有待查明；而被指為李正吉跌落處，並非保全人員巡邏路
    線或被告公司員工行走必經之處，乃作為機車停車場。(2)遠傳公司與死者李正吉
    並無勞工安全衛生法第二條的僱傭關係，而被告與怡和公司只有同法第十六條至
    第十八條之承攬關係，因此，怡和公司員工不應由被告負責管理與指揮監督，而
    應由怡和公司自行管理，自行設置勞工安全衛生管理人員，實施安全衛生管理、
    擬定職業災害防止計劃、實施自動檢查、辦理安全衛生教育訓練、實施健康管理
    等，但怡和公司至事發當日為止，並未做好上述的安全衛生管理工作，導致發生
    職業災害。(3)又保全業者納入勞工安全衛生法之適用後，遠傳公司已主動要求與
    怡和公司召開安全會議，依勞工安全衛生法之規定，明定雙方承攬的權利義務，
    並於九十年四月三十日會議，告知怡和公司應注意危害因子及預防措施，包括墜
    落的預防等，已依法盡事前告知義務，至於怡和公司未落實勞工安全訓練，非遠
    傳公司之責任；李正吉之所以罹災係因個人過失所致，乃肇因於怡和公司未盡監
    督之責，與遠傳公司無因果關係。(4)上開排水溝本身有約三十公分高度之水泥牆
    ，政府公共設施或排水溝高度也大約如此，似不應苛責被告有高於政府機關之注
    意防範及作為義務。(5)被告係向遠東紡織股份有限公司承租廠區六年，遠紡公司
    及被告公司均未曾在該溝圳處發生墜落情事，於八十二年至八十八年經勞工安全
    檢查所檢查合格三次，歷年來被告之環境與狀況並未有任何改變，被告信賴勞動
    檢查機構之專業性及對企業安全與衛生所為之許可，認為該處並非被告公司之危
    險工作場所云云。
二、經查：
(一)、按「事業單位以其事業招人承攬時，其承攬人就承攬部分負本法所定僱主之責任
    」、「事業單位以其事業之全部或一部分交付承攬時，應於事前告知該承攬人有
    關其事業工作環境﹑危害因素暨本法及有關安全衛生規定應採取之措施」、「事
    業單位與承攬人、再承攬人分別僱用勞工共同作業時，為防止職業災害，原事業
    單位應採取左列必要措施：一、設置協議組織，並指定工作場所負責人，擔任指
    揮及協調之工作。二、工作之連繫與調整。三、工作場所之巡視。四、相關承攬
    事業間之安全衛生教育之指導及協助。五、其他為防止職業災害之必要事項」，
    勞工安全衛生法第十六條前段、第十七條第一項、第十八條第一項分別有明文規
    定。次按勞工安全衛生設施規則第二百二十四條規定：「雇主對於高度在二公尺
    以上之工作場所邊緣及開口部份，勞工有遭受墜落危險之虞者，應設有適當強度
    之圍欄、握把、覆蓋等防護措施。雇主為前項措施顯有困難，或作業之需要臨時
    將圍欄等拆除，應採取使勞工使用安全帶等防止因墜落而致勞工遭受危險之措施
    」。所以，本件被害人李正吉與被告遠傳公司間雖無僱傭關係，然而，被告既以
    其事業之保全業務部分交由怡和公司承攬，則依前開法律規定，事業單位自負有
    於事前告承攬人怡和公司有關其事業工作環境、危害因素暨勞工安全衛生法及有
    關安全衛生規定應採取之措施，及採取防止職業災害之必要措施的責任。
(二)、雖被告以：李正吉是否在大圳處落水，有待查明，而被指為李正吉跌落處，並非
    保全人員巡邏路線或被告公司員工行走必經之處云云置辯。惟查：(1)、訊之證人
    即怡和公司經理甲○○於審理時證述稱：事發之後，經調閱錄影帶發現有一近似
    被害人李正吉的身影從機車停放處走往溝渠邊等語；復參以臺灣板橋地方法院檢
    察署相驗屍體證明書所記載之死亡原因為：直接引起死亡之原因為窒息，而引起
    上述死亡原因之先行原因為颱風及溺水於暴漲之大水溝；而被害人之左下顎（脖
    子）處有一處不平整的挫裂創傷，此有臺灣板橋地方法院檢察署相驗屍體證明書
    、驗斷書、勘驗筆錄等附卷可稽。再觀諸卷附遠傳電板橋基地站建物配置圖、災
    害現場示意圖及警衛巡邏路線圖（偵查卷第二十頁、第二十一頁及第五十頁參見
    ）可知，被告之廠區○○○○路段有溝圳外，其餘區○○○路面或建物所覆蓋。
    綜上各節，被害人李正吉係在該溝圳邊緣石高約三十公分處跌落於水溝內乙節應
    堪認定。(2)、依據被告與怡和公司所簽訂之常駐警衛服務契約約定，怡和公司提
    供之警衛服務標的為被告公司之各區所屬辦公室及機房，而服務之內容包括：防
    火、防盜、防災之預警，適時、適當處理及通報，防止災害擴大；監、巡場區內
    外安全注意閒雜人員等逗留、藏匿、防止不法行為發生等項目，有該常駐警衛服
    務契約書一份在卷可考。而警衛人員固然有規劃既定的巡邏必經路線，然而遇有
    防火、防盜、防災之預警所必要處理的情形時，警衛工作場所自無可能僅死守於
    固定巡邏路線之理，在遇有天氣不佳之颱風狀況時，被告公司板橋基地站內之大
    圳附近，正是足以勘察溝圳水位是否暴漲之處所，自當為預防水災所必經的巡邏
    地點，而在遇有盜賊出沒於場區時，縱係機車停車場亦有可能為匪類藏匿之所，
    衡情更係防盜預警所必要的巡邏地點。從而，前開大溝圳附近雖非被害人李正吉
    每日固定巡邏路線，亦堪認定為其常駐警衛之工作場所無誤，故被告此部分所辯
    並無可採。
(三)、被告雖有於九十年四月三十日召開勞安全衛生協調會及例行工作會議，然觀諸該
    會議紀錄記載可知，該會乃為因應保全業於九十年三月二十八日經勞委會公告適
    用於勞工安全衛法，怡和保全於會中表示將依法令規定完成相關勞工安全衛生組
    織與管理、安全衛生教育訓練、健康檢查及職業災害防止計畫與自動檢查計劃之
    核備，而被告遠傳公司於會中則表示將提供怡和公司必要之協助以利各駐點警衛
    了解必要之安全衛生技能等節，有被告提出之上開會議紀錄，及遠傳公司承攬商
    勞工安全衛生暨環保承諾書暨其所附「承攬廠商勞工安全衛生管理實施要點」各
    一份存卷可稽。然而，被告在上開會議中僅係對於勞工安全衛生規定所作的「概
    括說明」，並未具體告知承攬人有關工作環境、危害因素及防範措施，且未明確
    敘明防止職業災害之必要事項。又被告所提出之上開「遠傳公司承攬商勞工安全
    衛生暨環保承諾書」，係遲至九十一年一月四日簽立，此為被告及證人即怡和公
    司經理吳宗怡所自認，顯係事發之後所補簽之承諾書，而被告所訂定之「承攬廠
    商勞工安全衛生管理實施要點」，亦僅係對承攬廠商就勞工安全衛生法及相關法
    令規定為概括性說明，並未具體地就本件案發地點所存在的危害因素及防範措施
    予以明確地敘明。
(四)、就勞工安全衛生法之立法目的而言，該法以「防止職業災害，保障勞工安全與衛
    生」（第一條）為宗旨。是以必事業單位、承攬人或次承攬人本身之能力足以防
    阻職業災害之發生率爾不為，才是該項法律所欲限制禁止並命令遵從之對象，苟
    非事業單位所熟知之活動，其間伴隨之危險性又非該事業單位、承攬人或次承攬
    人所能預先理解或控制，則僅以該項危險活動與該事業單位、承攬人或次承攬人
    有所關聯，即強求事業單位負擔此等危險責任，非但無貫徹保障勞工安全之立法
    意旨，違反專業分工之法則，而且造成不必要之危險負擔，影響經濟活動之健全
    發展，有違勞工安全衛生法之立法目的，惟若事業單位、承攬人或次承攬人為最
    有資力設置安全防護設備者，未注意勞工安危，對工作場所不設置安全防護設施
    ，因此發生職業災害，反以死亡係何人所雇勞工以決定工作場所需由何人設置安
    全設備，有失立法本意。則怡和公司僅承攬保全巡邏之業務，而被巡邏之遠傳公
    司板橋基地站係遠傳公司所提供之工作環境，怡和公司究其注意義務，亦僅係現
    場負責人對於遠傳公司應提出改善之建議，怡和公司對於該工作環境並無法控制
    風險，且觀諸卷附怡和公司與被告間之常駐警衛服務契約書之內容，係以逐項列
    舉警衛工作之項目，並約定安全衛生教育訓練、及個人工作安全防護配備用由怡
    和公司支付，然其中並未包含安全衛生設備設置之費用需由怡和公司支付，則縱
    然怡和公司已事先發現溝圳處有使員工遭受墜落之虞，而有關適當強度之圍欄、
    覆蓋等防護措施之設置，亦非在其承攬保全業務所需負擔之責任，真正負有改善
    能力並控制危險者仍係被告遠傳公司。是仍應令遠傳公司負起勞工安全衛生法之
    雇主責任，始合於勞工安全衛生法之立法目的。
(五)、雖被告另辯稱：上開排水溝本身有約三十公分高度之水泥牆，政府公共設施或排
    水溝高度也大約如此，似不應苛責被告有高於政府機關之注意防範及作為義務云
    云，惟參諸勞工安全衛生設施規則第三十六條有明文規定：雇主架設之通道，於
    有墜落之虞之場所，應置備高度七十五公分以上之堅固扶手，此乃為防止職業災
    害，保障勞工安全與健康，而就勞工「就業場所」之安全衛生設施標準加以規範
    ，課予事業單位或雇主之作為義務。政府公共設施或排水溝並非勞工之「就業場
    所」，並不受勞工安全衛生法所規範，自無從比附援引。而從客觀上觀察，本件
    溝圳邊緣僅有約三十公分高度之水泥牆，實未能達到防止墜落之目的甚明。
(六)、被告又辯稱：該排水溝處，於八十二年至八十八年經勞工安全檢查所檢查合格三
    次，歷年來被告之環境與狀況並未有任何改變，被告信賴勞動檢查機構之專業性
    及對企業安全與衛生所為之許可，認為該處並非被告公司之危險工作場所，並提
    出歷年臺灣省政府勞工處北區勞工檢查所函附之女工夜間工作場所安全衛生檢查
    表五份。惟查，訊之證人即勞工處北區勞動檢查所檢查員丁○○於偵查及本院審
    理時明確證述：被告公司於八十八年七月八日所申請女工夜間工作地區安全衛生
    檢查，受檢查區域只針對所申請的女工夜間工作區域即客戶服務區去檢查，所檢
    查之地方只有庚○○所告知的工作場所即客服大樓，並無檢查戶外區域；該次檢
    查與本件工作人員場所的檢查無關，並沒有到員工停車場檢查；檢查所係被請求
    前往檢查，而真正安全檢查應由企業主自己檢查，由他們落實安全之責任等情綦
    詳（詳見本件偵查卷第一百三十三頁反面、第一百三十四頁反面、第一百六十一
    頁及本院九十二年八月二十六日審判筆錄），故被告之前接受勞動檢查所檢查的
    工作場所範圍與本件系爭之工作場所範圍並不相同，被告自無從僅以其曾經接受
    並通過勞動檢查所之檢查，即可永久免除其日後所有防止職業災害，保障勞工安
    全之責。
(七)、綜上各節所述，被告在明知本件被害人李正吉罹災處即水溝底距路面高度在二公
    尺以上之場所，係有遭受墜落危險之作業場所，應注意上揭勞工安全衛生法規定
    ，且依當時地客觀環境，亦無不能注意之情事，竟未注意於該處設置有適當強度
    之圍欄、握把、覆蓋等防護措施，造成不安全環境，致為本件勞工死亡職業災害
    之基本原因，自堪論定。經行政院勞工委員會北區勞動檢查所至現場勘查事故原
    因，亦同此認定，有該所出具之臺九十勞北檢綜字第○九○一○一六二四○○函
    附之檢查報告書一份存卷可參，足徵被告確有過失。雖怡和公司未實施勞工安全
    衛生教育訓練，對於本件事故之發生亦有過失，惟既與被告之過失併合而為肇事
    之原因，被告之刑責自不能因此相抵獲得減免，僅可供量刑之斟酌而已。被告前
    開所辯，無非卸責之詞，尚難採信。又被告之過失與被害人死亡間復具有相當因
    果關係，事證已臻明確，被告犯行堪以認定。
二、被告遠傳公司為法人，違反勞工安全衛生法第五條第一項第五款之規定雇主對防
    止有墜落之虞之作業場所引起之危害，應有符合標準之必要安全衛生設備之規定
    ，致發生死亡之職業災害，核其所為係犯同法第三十一條第二項、第一項之罪。
    爰審酌被告係一時輕忽疏未慮及被害人跌落之溝圳邊緣事實上確有墜落之可能性
    ，過失程度尚非嚴重，所生危害、犯後態度等一切情狀，量處如主文所示之刑，
    以資懲儆。
據上論斷，應依刑事訴訟法第二百九十九條第一項前段，勞工安全衛生法第三十一條
第一項、第二項，判決如主文。
本案經檢察官顏世翠到庭執行職務。
中      華      民      國      九十二      年      九    月    十七    日
                  臺灣板橋地方法院刑事第十庭
                                      法  官  林  淑  婷
右正本證明與原本無異
如不服本判決應於送達後十日內向本院提出上訴狀
                                      書記官  廖  貞  音
中      華      民      國      九十二      年      九    月    十七    日
附錄本案論罪科刑法條全文：
勞工安全衛生法第五條第一項第五款：
雇主對於左列事項應有符合標準之必要安全設備：
  五  防止有墜落、崩塌等之虞之作業場所引起之危害。
勞工安全衛生法第三十一條：
違反第五條第一項或第八條第一項之規定，致發生第二十八條第二項第一款之職業災
害者，處三年以下有期徒刑、拘役或科或併科新臺幣十五萬元以下罰金。
法人犯前項之罪者，除處罰其負責人外，對該法人亦科以前項之罰金。


司法院資訊處製作；財團法人民間司法改革基金會備份。
